【裁判字號】    97,上,203
【裁判日期】    971216
【裁判案由】    清償債務
【裁判全文】
臺灣高等法院高雄分院民事判決           97年度上字第203號
上  訴  人  乙○○
被上訴人    甲○○○
                      現於臺灣高雄女子監獄
上列當事人間請求清償債務事件，上訴人對於民國97年7 月17日
臺灣高雄地方法院97年度訴字第726 號第一審判決提起上訴，本
院於97年12月2 日言詞辯論終結，判決如下：
    主  文
上訴駁回。
第二審訴訟費用由上訴人負擔。
    事 實 及 理 由
一、上訴人起訴主張：被上訴人於94年間向伊之母親即訴外人張
    新崎借款新台幣（以下同）100 萬元後，復於同年5 月11日
    、同年12月21日再向張新崎借款各35萬元、15萬元，屆期均
    未清償。被上訴人另於同年11月10日，邀同張新崎為連帶保
    證人向訴外人張李迎借款100 萬元，惟被上訴人屆期並未償
    還，張新崎乃代被上訴人清償向張李迎借貸之100 萬元，被
    上訴人迄今仍未清償該筆款項予張新崎。嗣因張新崎於95年
    4 月25日死亡，張新崎對被上訴人之上開250 萬元債權，經
    張新崎之子女即許美櫻、許麗櫻、許振有、許淑櫻（下稱許
    美櫻等4 人）與伊協議，由伊繼承取得張新崎對被上訴人之
    債權，伊乃向被上訴人催討，惟被上訴人均拒不返還，爰依
    消費借貸契約、民法第749 條規定及繼承之法律關係，請求
    被上訴人給付250 萬元及遲延利息等情。原審為被上訴人應
    給付上訴人150 萬元本息，並駁回上訴人其餘部分之訴之判
    決。上訴人對原判決駁回其訴部分提起上訴，其上訴聲明：
    (一)原判決不利上訴人部分廢棄。(二)上開廢棄部分，被上訴人
    應再給付上訴人100 萬元，及自起訴狀繕本送達翌日起至清
    償日止，按年息百分之五計算之利息。(三)第一、二審訴訟費
    用由被上訴人負擔。
二、被上訴人則以：伊確曾於94年5 月11日、同年12月21日向張
    新崎借款各35萬元、15萬元，並曾於同年11月10日邀同張新
    崎為連帶保證人向張李迎借款100 萬元，此3 筆借款迄今均
    尚未清償。惟伊係因上訴人之姐姐要求伊不得向上訴人償還
    ，伊始未償還予上訴人。又伊並未另向張新崎借款100 萬元
    ，當時係因張新崎死亡而上訴人向伊催討積欠張新崎款項，
    並要求其簽發本票以祭拜張新崎，伊始簽發發票日為95年4
    月10日、票面金額100 萬元之本票（下稱系爭本票）予上訴
    人，系爭本票並不足以證明伊曾向張新崎借款等語，資為抗
    辯。其答辯聲明：上訴駁回。
三、兩造不爭執事項：被上訴人曾先後於94年5 月11日、同年12
    月21日向張新崎借款各35萬元、15萬元，尚復於同年11月10
    日，邀同張新崎為連帶保證人向張李迎借款100 萬元，惟被
    上訴人屆期均未償還，其中被上訴人向張李迎借貸之100 萬
    元，已由張新崎代為清償。
四、兩造所爭執之事項為：被上訴人是否另於94年間向張新崎借
    款100 萬元，而應負償還100 萬元之義務？經查：
（一）按當事人主張有利於己之事實者，就其事實有舉證之責任
      ，民事訴訟法第277 條前段定有明文。又消費借貸契約為
      要物契約，於當事人合意外，更須交付金錢或其他代替物
      ，以移轉其所有權於他方，始能成立。而本票為文義證券
      及無因證券，本票上權利係依支票文義而發生，與其基礎
      之原因關係各自獨立，本票上權利之行使，不以其原因關
      係存在為前提，尚難因執有本票，即得證明其所主張之原
      因關係為存在。查，上訴人主張被上訴人於94年間曾向其
      母親張新崎借款100 萬元之事實，既為被上訴人所否認，
      依舉證責任分配之原則，自應由上訴人就張新崎已交付借
      款100 萬元予被上訴人之事實，負舉證責任。
（二）查，系爭本票係張新崎死亡後，始由被上訴人開立乙節，
      為兩造所不爭執（見原審卷第70、76、82頁），而被上訴
      人先前於94年5 月11日、同年12月21日向張新崎借款35萬
      元及15萬元時，均曾出具借據與本票供作證據，此有借據
      與本票各1 份附卷可考（見原審卷第9 、6 頁），顯見張
      新崎借貸款項予被上訴人時，均會要求被上訴人開立相關
      憑據，以保障自身權益，而100 萬元之金額，高於35萬元
      及15萬元甚多，如張新崎曾於94年間借貸100 萬元款項予
      被上訴人，自無可能未於借款時，要求被上訴人出具借據
      或開立本票。上訴人雖主張借款當時，被上訴人曾開立本
      票予張新崎，嗣因張新崎死亡，被上訴人乃開立系爭本票
      ，以換回原始開立之本票云云。然依上訴人之主張，該10
      0 萬元與前述35萬元、15萬元，均係被上訴人於94年間向
      張新崎借貸，則如有換票之需要，何以僅換回借貸100 萬
      元部分之本票，而未併同換回借貸35萬元、15萬元部分之
      本票？此外，張新崎要求被上訴人借款開立本票，目的無
      非為供擔保之用，則衡情本票記載之受款人應為張新崎或
      其繼承人，然系爭本票記載之受款人卻為「李迎」，並非
      張新崎或其繼承人，顯尚難認系爭本票之目的係在於擔保
      被上訴人向張新崎之借款。至被上訴人所辯係其簽發本票
      係作為祭拜張新崎之用云云，固與常情不符而無可採，但
      上訴人對系爭100 萬元借款之事實既未盡其舉證之責，從
      而，上訴人持系爭本票主張被上訴人曾向張新崎借款100
      萬元，尚難信實。況系爭本票依其性質而言，僅能證明被
      上訴人曾開立系爭本票之事實，並不能證明系爭支票之原
      因關係為何，或原因關係是否存在，是單憑系爭本票，並
      無法證明張新崎與被上訴人間曾存有100 萬元之借貸關係
      ；而上訴人復未提出其他證據，用以佐證張新崎與被上訴
      人間，確有該100 萬元之借貸關係存在，揆諸上開說明，
      上訴人主張被上訴人曾另於94年間向張新崎借款100 萬元
      ，依消費借貸及繼承之法律關係請求被上訴人返還該100
      萬元，自屬無理由。
五、綜據上述，本件上訴人主張被上訴人於94年間向張新崎借款
    100 萬元，有被上訴人簽發之系爭本票可證等情，為不足採
    ；自尚無從證明被上訴人有於94年間向張新崎借款100 萬元
    之事實。則上訴人執此主張被上訴人應返還該100 萬元云云
    ，自屬無據。從而，上訴人主張本於消費借貸及繼承之法律
    關係，請求被上訴人給付100 萬元及自起訴狀繕本送達翌日
    起至清償日止，按年息百分之五計算之利息，為無理由，不
    應准許。原審為上訴人敗訴之判決，及駁回其假執行之聲請
    ，並無不合。上訴意旨指摘原判決不當，求予廢棄改判，為
    無理由，應予駁回。至兩造其餘攻擊防禦之方法，核與本判
    決之基礎不生影響，自不一一論述，附此敘明。
六、據上論結，本件上訴為無理由，依民事訴訟法第449 條第1
    項、第78條，判決如主文。
中    華    民    國    97    年    12    月    16    日
                            民事第一庭
                                審判長法官  黃金石
                                法      官  謝肅珍
                                法      官  林健彥
以上正本證明與原本無異。
本件不得上訴。
中    華    民    國    97    年    12    月    16    日
                                書  記  官  魏文常


司法院資訊處製作；財團法人民間司法改革基金會備份。
